臺灣苗栗地方法院民事判決
110年度重訴字第18號
原      告  徐銘鴻  
訴訟代理人  廖涵樸律師
被      告  胡明煥  
上列當事人間請求給付違約金事件，本院於民國111年3月24日言
詞辯論終結，判決如下：
    主    文
原告之訴及假執行之聲請均駁回。 
訴訟費用由原告負擔。
    事實及理由
一、原告主張：原告為苗栗縣○○鄉○○段000000地號土地所有權人
    （下稱系爭土地），經濟部前於民國104年7月31日核定系爭
    土地作為訴外人林淑賢申請之萬隆礦場得使用之礦業用地之
    一，萬隆礦場細砂礦計畫（下稱系爭開採計畫）核定系爭土
    地為卡車路，路寬為5 公尺，核定面積為0.036 公頃，原告
    並與被告即萬隆礦場現場負責人於104年11月6日簽立土地租
    賃契約（下稱系爭租約），將系爭土地現狀出租予被告使用
    ，租賃期間為104 年11月1 日至109 年10月31日止。詎料，
    被告於承租系爭土地期間，逐年開挖，開挖面積已超過原核
    定供做卡車路之面積範圍，時至108年11月7日開挖面積甚至
    已高達4730.7平方公尺，遠遠超過原核定使用面積360平方
    公尺，足見被告係將系爭土地作為開路使用為名義，實則在
    其上挖礦，顯已違反系爭開採計畫，即系爭土地僅得做為卡
    車路使用為目的。而依系爭租約第10條第1項前段約定「本
    契約之土地乙方不得興建停車場及違反開採矽砂礦計畫」及
    第8條約定「乙方…或其他違背本契約，…應賠償一壹仟萬元
    懲罰性違約金予甲方」，被告所為，顯然已違背系爭租約，
    爰依系爭租約第8條約定提起本訴等語。並聲明：㈠被告應給
    付原告新臺幣（下同）1,000萬元，及自起訴狀繕本送達翌
    日起至清償日止，按年息5％計算之利息；㈡願供擔保，請准
    宣告假執行。
二、被告則以：兩造所簽立系爭租約除約定原告提供系爭土地作
    為卡車路使用，亦作為被告開採矽砂之用，被告業已給付所
    約定之款項予原告，此據系爭租約第4、5條甚明。被告亦僅
    係在開挖道路附近，進行矽砂礦探測及開採，且系爭土地上
    之卡車路亦依系爭開採計畫開路，並無拓寬之情形，本件被
    告實無任何違約之情事，此據原告於租賃期間數次至系爭土
    地查看時均未告知被告有何問題可以證明。縱認有違約情事
    ，系爭租約所約定之違約金亦屬過高等語，資為抗辯。並聲
    明：㈠原告之訴駁回；㈡如受不利判決，願預供擔保，請准宣
    告免為假執行。
三、下列不爭執事項，兩造同意屬實，法院得逕採為判決基礎：
  ㈠原告為苗栗縣○○鄉○○段000000地號土地即系爭土地所有權人
    （見本院卷第23頁）。
  ㈡經濟部前於104 年7 月31日核定系爭土地作為訴外人林淑賢
    申請之萬隆礦場得使用之礦業用地之一（執照號碼：臺濟採
    字第5643號、礦業字第3313號、礦場名稱為萬隆礦場），系
    爭開採計畫核定系爭土地為卡車路，路寬為5 公尺，核定面
    積為0.036 公頃。（見本院卷第25至39頁）
  ㈢被告為萬隆礦場之現場負責人。兩造於104 年11月6 日簽訂
    系爭租約，約定原告將系爭土地現狀出租予被告，租賃期間
    為104 年11月1 日至109 年10月31日止，系爭租約並經公證
    （見本院卷第41至51頁）。
  ㈣被告有因109 年4 月13日遭苗栗縣政府派員查證其未經申請
    許可擅自削邊坡，經苗栗縣政府認違反森林法第9 條第1 項
    第3款規定，裁處新臺幣12萬元（見本院卷第53至57頁）。
四、本件原告主張被告等情，則為被告否認並以前詞置辯。是以
    ，本件之爭點厥為：㈠被告有無違反系爭租賃契約第10條第1
    項前段「違反開採矽砂礦計畫」之情形？被告有無違反開採
    矽砂礦計畫所定系爭土地作為卡車路通行使用之內容？㈡原
    告依系爭租約第8 條約定，請求被告賠償懲罰性違約金，有
    無理由？金額是否有過高，得以酌減之情形？茲敘明如下：
　㈠按系爭租約第10條第1項前段約定「本契約之土地乙方（即被
    告）不得興建停車場及違反開採矽砂礦計畫」及第8條約定
    「乙方…或其他違背本契約，…應賠償壹仟萬元懲罰性違約金
    予甲方（即原告）」，有系爭租約在卷可憑（見本院卷第47
    頁）。本件原告固主張被告承租系爭土地用以挖擴，已逾系
    爭開採計畫所定卡車路面積範圍，而有違反系爭租約等情，
    並提出工業技術研究院工服報告（下稱系爭報告）為證（見
    本院卷第196至224頁），惟為被告否認。經查，被告確有在
    系爭土地開闢道路，有本院勘驗筆錄及現場照片在卷可參（
    見本院卷第127至135頁），又本院委請苗栗縣地政事務所鑑
    繪系爭土地實際道路並套繪系爭開採計畫原定道路（見本院
    卷第39頁）之位置及面積，依該所出具110年8月26日之複丈
    成果圖（同本院卷第139頁，如附件，下稱附圖）可見，系
    爭土地上實際道路面積僅約273平方公尺，路寬亦未逾5公尺
    （依附圖比例尺換算），且與系爭開採計畫所定道路位置亦
    未差距甚遠，難認被告於系爭土地上開闢卡車路有何違反系
    爭開採計畫之情形。至原告所提之系爭報告，係就系爭土地
    自105年至108年間之航照正攝影圖進行套疊地籍線圖，雖可
    見系爭土地移除植被處確有逐年擴大之情形，然依系爭租約
    第4條約定「甲方所有坐落苗栗縣○○鄉○○段000000地號土地
    ，矽砂礦藏量為一點二五萬噸，每噸矽砂礦新台幣（下同）
    壹佰元作為租金，計算租金為125萬元（計算式12,500噸×10
    0元＝1,250,000元），並由乙方簽發如附表編號2所示支票，
    乙方於簽約時交付甲方領受不另立據」及第5條約定「坐落
    苗栗縣○○鄉○○段000000○000000地號土地因需通過甲方所有4
    09-64地號土地，甲、乙雙方協議租金以矽砂礦每噸捌元計
    算，計七點五萬噸，計六十萬元（計算式：75,000噸×8元＝6
    00,000元，並由乙方簽發…）」等語（見本院卷第45頁），
    足見原告出租系爭土地予被告除作為運送礦產通行之用，亦
    同意被告在系爭土地上採礦，是被告縱有違反系爭開採計畫
    就系爭土地作為道路使用之目的而於其上開墾採礦，亦為兩
    造所約定。至原告雖又改稱系爭租約第4條係約定在開闢道
    路處採擴而已云云（見本院卷第246頁），然觀之上開約定
    ，兩造並未加以約定僅得於開闢道路處採擴，且兩造預估系
    爭土地上有12,500噸礦產，對照苗栗縣○○鄉○○段000000○000
    000地號土地做為礦場之產量為75,000噸，並參以系爭開採
    計畫圖面（見本院卷第39頁）所示系爭土地核定作為道路與
    採礦場二者面積相距甚大，倘兩造約定僅於開闢道路處採擴
    ，實無可能預估有12,500噸產量，堪認兩造間確有協議被告
    得以在系爭土地道路以外之處採礦，是原告所述，顯無可採
    。
　㈡從而，兩造既約定被告得於系爭土地上採礦，故系爭租約第1
    0條第1項前段約定「本契約之土地乙方（即被告）不得…『違
    反開採矽砂礦計畫』」之情形，應以當事人立約真意解釋，
    即排除被告違反開採矽砂礦計畫將系爭土地作為採礦行使用
    之情形。此外，原告亦未舉證證明被告有何違反系爭開採計
    畫之情形，故原告依系爭租約第8條、第10條第1項請求被告
    給付懲罰性違約金1,000萬元，即屬無據。
　㈢本件被告既無需依系爭租約給付違約金等情，則本院毋庸再
    審酌渠等約定之懲罰性違約金有無過高乙節。
五、綜上所述，原告依系爭租約第8條請求被告給付1,000萬元，
    及自起訴狀繕本送達翌日起至清償日止，按年息5％計算之利
    息，為無理由，應予駁回。又原告之訴既經駁回，其假執行
    之聲請亦失所附麗，應一併予以駁回。 
六、本件事證已臻明確，兩造其餘攻擊防禦方法及所提證據經審
    酌後，於判決結果不生影響，爰不另一一論駁，附此敘明。
七、訴訟費用負擔之依據：民事訴訟法第78條。　　
中　　華　　民　　國　　111 　年　　4 　　月　　26　　日
                  民事第一庭  法  官    黃思惠 
以上正本係照原本作成。
如對本判決上訴，須於判決送達後20日內向本院提出上訴狀（須
附繕本）。如委任律師提起上訴者，應一併繳納上訴審裁判費。
中　　華　　民　　國　　111 　年　　4 　　月　　26　　日
                              書記官    林翰章